臺灣高等法院臺中分院刑事判決　　　　　　　　　　九十一年度上訴字第四二五號
　　上　訴　人
　　即　被　告　丙○○
右上訴人因偽造文書案件，不服臺灣台中地方法院九十年度訴字第一八一三號中華民
國九十一年一月二十二日第一審判決（起訴案號：臺灣中台中地方法院檢察署八十九
年度偵字第一四一七八號、九十年度偵字第五八九二號），提起上訴，本院判決如左
：
    主      文
原判決撤銷。
丙○○共同連續行使偽造私文書，足以生損害於他人，處有期徒刑柒月；如附表三所
示之本票背面偽簽之「甲○○」署押共二十枚均沒收之。
    事      實
一、丙○○原名康黃玉蘭，於民國（下同）八十九年十月二十六日撤銷冠姓，八十九
    年十月三十日更名為丙○○，惟對外均隱匿其真實姓名，而以其妯娌之名字「甲○○」對外自稱，緣自八十六年年底起，丙○○因其子經營工程，需錢應急而陸
    續向乙○○○以每張面額新台幣（下同）六萬元至十三萬元不等之支票向乙○○○調現週轉，迄八十八年八月二十二日，總計未兌現之票款加計利息，共積欠乙○○○共約八十六萬元左右，嗣於八十八年八月二十三日，丙○○為處理前開欠
    款，雖明知其子康如專已陷於無償債能力之嚴重狀態，仍基於意圖為自己不法之
    所有及偽造私文書持以行使之概括犯意，至台中市○○路○段九三八號十三樓之
    一乙○○○家中，連續於八十八年八月二十三日，持康如專以其配偶楊青蓉名
    義簽發如附表一編號（一）、（二）所示支票二紙，並於憑票支付欄填載其所經
    營之「永泰清潔企業社」，向乙○○○佯裝係「永泰清潔企業社」所收取之客票
    ，保證一定會兌現，絕無問題，並利用其妯娌「甲○○」於十餘年前，為小孩就
    學之方便，將其個人私章寄放在其公公（已去世）住處，尚未取回之機會，未經
    徵得甲○○之同意，即盜蓋甲○○之印章於支票背面上，而偽造甲○○名義之背
    書，持以向乙○○○票換回前已交付之小額借款無法兌現之支票（各支票之發票
    日、金額不詳）外，另又詐騙調借約十四萬元，使乙○○○不疑有他而陷於錯誤
    ，如數交付該約十四萬元之現金，致足生損害於甲○○及乙○○○。復於八十
    八年九月二十五日，以同一方法，在附表一編號（三）所示以楊青蓉為發票人之
    支票背面上，盜蓋「甲○○」印文一枚，偽造甲○○之支票背書，表示由甲○○
    對支票負擔保責任，持向乙○○○調現十七萬五千元，致乙○○○陷於錯誤而如
    數交付借款，致足生損害於甲○○及乙○○○。八十八十月三十日晚間，前開
    如附表一編號一、二所示各五十萬元之二張支票退票後，丙○○復承上偽造私文
    書之概括犯意，夥同其子康如專至乙○○○前開住處內，由康如專簽發附表三所
    示之本票二十張，並於本票之背面上偽簽甲○○之署押各一枚，以為背書後，持
    以換回如附表一編號（一）、（二）所示支票二紙，丙○○則當場表示借錢的事
    伊會負責，乙○○○始應允換票，而共同行使偽造私文書，足生損害於甲○○及
    乙○○○。詎上開本票屆期後，僅其中一張兌現，償還十萬元，餘均未如期付款
    ，且經查訪後知悉丙○○係冒用甲○○名義，乙○○○始知受騙。
二、其後丙○○與康如專二人復基於同上之概括犯意聯絡，明知如附表二所示以蔡佳
    樹為付款人名義之支票，均係俗稱「芭樂票」即無法兌現之空頭支票，竟於八
    十九年三月十七日上午十許時，丙○○偕同康如專至台中市○○區○○街二十七
    巷七號丁○○所經營之「富貴房屋仲介行」，由丙○○自稱為甲○○，並向丁○○佯稱康如專因房屋倒塌，欲承租由丁○○仲介、陽明敏所有之門牌號碼台中市
    西屯區○○街二十七巷十六號十四樓之二房屋一間，雙方言明租金每月八千元，
    押租金一萬六千元，並由康如專簽立租賃契約書。惟於付款時，其二人佯稱未攜
    帶現金，身上僅攜帶如附表二編號（一）所示支票一紙，除用以給付房租及押租
    金，尚要求謝秀欲借款六萬九千元，並願於支票背書，丙○○則在旁幫腔遊說，
    致丁○○誤信為真實，如數交付借款。翌日某時許，丙○○持如附表二編號（
    二）所示支票一紙單獨前來，欲再度向丁○○調借現金，惟丁○○並未應允。其
    後，丙○○復偕同康如專，由康如專於支票背書，表示對支票負擔保責任，致丁○○陷於錯誤而如數交付借款。八十九年三月二十日上午九時許，其二人再次
    至丁○○住處，佯稱康如專已標得「誠洲電子公司」之清潔工程，欲借款十五萬
    元，並願支付紅利，隨即交付面額十九萬元、發票人康如專、到期日八十九年四
    月二十五日之本票一紙，以供清償，致丁○○誤信為真而如數交付借款。惟上開
    支票及本票屆期後，均未兌現，且如附表二所示支票二紙，均因存款不足而列為
    拒絕往來，丁○○始知受騙。
三、案經乙○○○、丁○○訴由台灣台中地方法院檢察署檢察官偵查起訴。
　　理      由
一、訊據上訴人即被告丙○○（下簡稱被告）對於在右開時、地持支票、本票向乙○○○、丁○○借款、抵付房租及押租金、換票暨在附表一之支票蓋用甲○○之印
    章、另附表三之本票背面，其子簽有甲○○名義之背書固均坦白承認，然否認有
    何詐欺或偽造「甲○○」背書之犯罪事實，辯稱：錢是伊兒子康如專要用的，但
    現在康如專及楊青蓉已經失去聯絡了；伊不認識字，不知道如附表一所示支票是
    媳婦楊青蓉的票，甲○○是其小嬸之名，因印章放在一起所以拿錯，另如附表二
    所示蔡佳樹的支票都是康如專拿來的；附表三之「甲○○」係其子康如專簽的，
    伊因不認識字不知他簽何人名義之背書，亦未同意康如專以伊名背書云云。
二、惟查被告雖一再否認對外有使用甲○○之名或以名義背書云云，但被告確以「甲○○」之名，向乙○○○、丁○○詐騙借錢，嗣因丁○○於八十九年六月一日向
    台灣台中地方法院檢察署具狀對「甲○○」及康如專二人提起詐欺告訴，但傳喚
    「甲○○」無著，經丁○○向戶政機關申請康如專之全戶戶籍，始查獲被告本名
    康黃玉蘭，再改名為丙○○，「甲○○」係被告假冒之名，乙○○○則經由管區
    員警之協助，方知被告本名為康黃玉蘭，又關於附表一所示之三張支票均係被告
    當場在乙○○○家中，在乙○○○要求背書下，始當場蓋用甲○○之印章，以擔
    保票據債務之清償，被告不可能不知在支票背面簽名或蓋章即為背書之意，業據
    被害人丁○○及乙○○○指述歷歷，並有其刑事告訴狀、康黃玉蘭戶籍謄本、本
    票二十張、支票及退票理由單影本、租賃契約書及房屋收付款明細表等資料附卷
    足稽，且關於乙○○○部分，被告於偵查中已坦承：借錢都是供康如專使用，並
    自八十七年起由伊出面向乙○○○借錢，伊兒子及媳婦均未出面，伊交給乙○○○支票背面上「甲○○」之印文，係伊本人所蓋的，當時是因為覺得陳愛珠名字
    好聽，才自己去刻的，伊當時告訴乙○○○她名字是甲○○，伊都用甲○○名字
    等語（九十年度他字第三二九號卷第二十三頁正、反面、二十四頁正面第一行）
    ；又查該支票背書上有關於甲○○之背書，均係被告在被害人乙○○○家中交票
    給乙○○○之同時當場所蓋用，本票亦係當場偽簽之經過情節，復據乙○○○指
    訴甚詳（同前他字第三二九號卷第二十三頁反面、本院卷第六十五頁）；被告於
    偵查中並坦稱：附表三所示本票上甲○○之背書，係伊叫伊子康如專寫的（同前
    第三二九他字卷第二十四頁正面第八、九行）；是如被告因不識字，並不知背書
    之意義，又何以能知道在票背上蓋章並要其子在本票上偽簽甲○○之名？被告雖
    又辯稱其因不認識才拿錯甲○○之印章，非故意云云，但被告苟係誤用，則何以
    前後於附表一所示之三張支票均發生誤蓋之情形，又囑咐其子簽甲○○名義之背
    書，此與經驗法則顯有不合，被告於本院又提呈便條紙一張，供稱該便條紙上之
    數據，均係其自己記錄與乙○○○借錢之小額支票明細，由該便條紙上，字體均
    按日期順序書寫，其金額之記載亦整齊排列（參本院卷第八十頁、八十七頁）；
    可見被告並非全然不識字之人，所辯誤用印章、不知其子偽簽甲○○署押云云，
    與常情不符，礙難採信。至於被告持附表一編號一、二之支票，向告訴人乙○○○調現之數額，究竟多少？被害人乙○○○先稱係一百萬元（九十年度偵字第三
    二九號卷第二十一頁反面第八行），其後又改稱除抵付舊欠之三十幾萬元舊債外
    ，另又借六十幾萬元之現金給被告（同前第三二九號他字卷第二十二頁反面、本
    院卷第八十頁）；但被告否認之，並一再供稱該二紙支票是換回舊欠之小額支票
    ，新借款僅約十四萬元左右（同前他字第三二九號卷第二十二頁反面、本院卷第
    七十九頁）；此外乙○○○又無法舉出她於當天出借一百萬元現款給被告之憑證
    ，自不能以其前後不一之指訴，遽為被告不利之認定；另就前述十七萬五千元之
    借款，被告雖辯稱已清償十一萬五千云云，但乏實證，復為告訴人所堅詞否認，
    自不能遽信，均附此敘明。
三、復查，被告之子康如專及楊青蓉二人係夫妻，共同經營永泰清潔企業社等情，業
    據被告供明在卷，而如附表一所示支票之發票人既為楊青蓉，則其於支票「憑票
    支付欄」填載「永泰清潔企業社」，顯然是自己開票給自己，與一般俗稱之客票
    ，係與自己無涉之公司行號或個人之支票有別，而被告與其子、媳既同居一處，
    並多數自行或陪同其子康如專借錢，則其對於各該支票之來源及發票人係何人，
    自無全然未加聞問而絲毫不知之理，且既明知乙○○○要求其背書，係為擔保支
    票債務之清償，竟向乙○○○隱匿如附表一所示支票之真實來源，向告訴人乙○○○佯稱為客票，並偽造「甲○○」名義之背書以取信於乙○○○，藉以順利調
    現週轉，顯屬施用詐術無誤。且被告明知其非甲○○之人，仍蓋用「甲○○」為
    小孩就學用而放置伊處之印章如附表一所示支票背面，並任令其子康如專書寫「
    甲○○」署押於二十張還款本票上，表示由甲○○對支票及本票負擔保責任之意
    思，足以使人誤信上開背書係出自甲○○所為，其顯有假冒、虛捏他人名義，偽
    造不實文書據以行使之犯意至明。
四、核被告所為，就事實欄第一項所示、所載，係犯刑法犯刑法第二百十六條、
    第二百十條之行使偽造私文書罪及同法第三百三十九條第一項之詐欺取財罪，就
    同項部分及第二項所載被害人丁○○部分之犯行，則均係犯刑法第三百三十九
    條第一項詐欺取財罪；其與事實欄第一項其中部分及第二項部分，與康如專間
    互有犯意聯絡及行為分擔，應論以共同正犯，公訴人雖認為被告之媳婦楊青蓉亦
    為本案之共犯，惟查案外人楊青蓉在前開犯罪時、地，並未出面借款，業據被告
    及告訴人一致指述在卷，故難以被告持用其媳婦為發票人名義之支票，即率行認
    定楊青蓉亦為前開詐欺及行使偽造私文書之共犯。另被告盜用甲○○印章、康如
    惠偽造甲○○署押之行為，係偽造私文書之部分行為，而其偽造後持以行使，偽
    造之低度行為為行使之高度行為所吸收，均不另論罪。又被告先後多次行使偽造
    私文書及詐欺取財犯行，時間緊接，罪名與犯罪構成要件相同，顯係出於概括之
    犯意反覆為之，均為連續犯，均依刑法第五十六條之規定各論以情節較重之連續
    行使偽造私文書罪及連續詐欺取財罪，並均依法加重其刑。其所犯上開連續行使
    偽造私文書與連續詐欺取財二罪間，有方法目的之牽連關係，依刑法第五十五條
    後段牽連犯之規定，從一重之連續行使偽造私文書罪處斷。原審因之予以論科固
    非無見，但被害人乙○○○被詐騙之犯罪地係台中市○○路○段九三八號十三樓
    之一，原審判決誤為台中市○○區○○街七十號十五樓之三，就丁○○被詐騙之
    地址為台中市○○街二十七巷七號，亦誤植為台中市○○街七十號十五樓之三「
    富貴房屋仲介行」，另就偽刻「甲○○」印章部分，其罪嫌尚有不足，而誤為有
    罪之認定，均有未洽，應由本院予以撤銷改判，爰審酌被告犯罪之動機，係為了
    其子康如專生意之週轉，又多次未經甲○○本人之同意，偽造甲○○名義之背書
    ，使被害人乙○○○誤信其為甲○○本人，致足生損害於甲○○及乙○○○，且
    利用他人對其之信賴，多次詐取財物，惡性非輕，對社會經濟秩序有不良之影響
    ，犯罪所得尚屬非豐，及其犯後否認犯行、未積極與被害人和解，賠償其損失等
    一切情狀，量處如主文第二項所示之刑。如附表三所示本票背面上偽造之「甲○○」署押，不論屬於犯人與否，均依刑法第二百十九條之規定併予宣告沒收。
五、公訴意旨另以：被告於不詳時、地委請不詳姓名者偽刻「甲○○」之印章一枚供
    其使用，而認其涉犯刑法第二百十七條第一項之偽造印章罪嫌云云。惟查訊之被
    告丙○○雖一度於偵查中坦承有偽刻甲○○之印章（九十年度他字第三二九號卷
    第二十三頁反面）；但其後於原審及本院則推翻前詞，改稱係因為伊公公拿伊小
    嬸甲○○之印章放在伊這裡，因不認識字拿錯印章等語，證人甲○○亦於本院到
    庭證實：伊之前因為先生工作不穩定，戶籍換來換去，對小孩不方便，就把小孩
    戶籍寄放在伊公公那裡，小孩也住在伊公公那邊，並有拿一顆印章放在伊公公處
    ，伊不記得童紀金所提支票票背上甲○○之印章是否係其所有等語（本院卷第四
    十頁）；被告於本院復供稱：伊公公很早就將甲○○之印章跟伊的印章放在一起
    等語（本院卷第四十一頁）；從而由證人甲○○之供詞，既無法完全排除被告所
    蓋用之「甲○○」印章係證人甲○○之前交予其公公之印章，縱被告就其所辯係
    拿錯印章一節無法證明之，本諸罪疑唯輕之法則，亦不能因被告前後不一之自白
    ，遽為被告不利之認定，其此部分罪嫌尚有不足，但因公訴人認此部分與被告前
    開偽造私文書、行使偽造私文書有部分或全部之吸收關係，故不另為無罪之諭知
    。
據上論斷，應依刑事訴訟法第三百六十九條第一項前段、第三百六十四條、第二百九
十九條第一項前段，刑法第二十八條、第五十六條、第二百十六條、第二百十條、第
三百三十九條第一項、第五十五條、第二百十九條，罰金罰鍰提高標準條例第一條前
段，判決如主文。
本案經檢察官戊○○到庭執行職務。
中      華      民      國　    九十一     年     六      月    十三　　日
                                臺灣高等法院臺中分院刑事第七庭
                                      審判長法　官　林　榮　龍
                                      　　　法  官　江　錫　麟
                                      　　　法　官  謝  說  容
右正本證明與原本無異。
如不服本判決應於收受送達後十日內向本院提出上訴書狀，其未敘述上訴之理由者並
得於提起上訴後十日內向本院補提理由書（均須按他造當事人之人數附繕本）。
　　　　　　　　　　　　　　　　　　　　　　書記官  金  珍  華
中      華      民      國　    九十一     年     六      月    十四　　日
附錄本案論罪法條全文：
刑法第二百十六條：
行使第二百十條至第二百十五條之文書者，依偽造、變造文書或登載不實事項或使登
載不實事項之規定處斷。
刑法第二百十條：
偽造、變造私文書，足以生損害於公眾或他人者，處五年以下有期徒刑。
刑法第三百三十九條：
意圖為自己或第三人不法之所有，以詐術使人將本人或第三人之物交付者，處五年以
下有期徒刑、拘役或科或併科一千元以下罰金。
以前項方法得財產上不法之利益或使第三人得之者，亦同。
前二項之未遂犯罰之。
                                                                    　　Ｒ
附表一：發票人楊青蓉
┌──┬─────┬─────────┬───────┬───────┐
│編號│ 支票號碼 │  　付　款　人    │　 票面金額   │  票載發票日  │
│    │          │                  │　（新台幣）  │              │
├──┼─────┼─────────┼───────┼───────┤
│一  │0000000   │  上海商業儲蓄    │  五十萬元    │ 88年10月25日 │
│    │          │  銀行大里分行    │              │              │
├──┼─────┼─────────┼───────┼───────┤
│二  │  不詳    │  同右            │  五十萬元    │ 88年12月25日 │
├──┼─────┼─────────┼───────┼───────┤
│三  │0000000   │  同右            │ 十七萬五千元 │ 88年11月4日  │
└──┴─────┴─────────┴───────┴───────┘
附表二： 發票人蔡佳樹
┌──┬─────┬─────────┬───────┬───────┐
│編號│ 支票號碼 │  　付　款　人    │　 票面金額   │  票載發票日  │
│    │          │                  │　（新台幣）  │              │
├──┼─────┼─────────┼───────┼───────┤
│一  │KN0000000 │  世華聯合商業    │  九萬三千元  │ 89年5月10日  │
│    │          │  銀行員林分行    │              │           │
├──┼─────┼─────────┼───────┼───────┤
│二  │KN0000000 │  同右            │  九萬元      │ 89年5月24日  │
└──┴─────┴─────────┴───────┴───────┘
附表三：發票人康如專
┌──┬─────┬─────────┬───────┬───────┐
│編號│ 本票號碼 │    票載發票日    │　 票面金額   │  票載發票日  │
│    │          │                  │　（新台幣）  │              │
├──┼─────┼─────────┼───────┼───────┤
│一  │090106    │88年10月31日      │  五萬元      │ 89年1月15日  │
│    │          │                  │              │              │
├──┼─────┼─────────┼───────┼───────┤
│二  │090107    │88年10月31日      │  同右        │ 89年2月15日  │
├──┼─────┼─────────┼───────┼───────┤
│三  │090108    │88年10月31日      │  同右        │ 89年3月15日  │
├──┼─────┼─────────┼───────┼───────┤
│四  │090109    │88年10月31日      │  同右        │ 89年4月15日  │
├──┼─────┼─────────┼───────┼───────┤
│五  │090110    │88年10月31日      │  同右        │ 89年5月15日  │
├──┼─────┼─────────┼───────┼───────┤
│六  │090111    │88年10月31日      │  同右        │ 89年6月15日  │
├──┼─────┼─────────┼───────┼───────┤
│七  │090112    │88年10月31日      │  同右        │ 89年7月15日  │
├──┼─────┼─────────┼───────┼───────┤
│八  │090113    │88年10月31日      │  同右        │ 89年8月15日  │
├──┼─────┼─────────┼───────┼───────┤
│九  │090114    │88年10月31日      │  同右        │ 89年9月15日  │
├──┼─────┼─────────┼───────┼───────┤
│十  │090115    │88年10月31日      │  同右        │ 89年10月15日 │
├──┼─────┼─────────┼───────┼───────┤
│十一│090116    │88年10月31日      │  同右        │ 89年11月15日 │
├──┼─────┼─────────┼───────┼───────┤
│十二│090117    │88年10月31日      │  同右        │ 89年12月15日 │
├──┼─────┼─────────┼───────┼───────┤
│十三│090120    │88年10月31日      │  同右        │ 90年1月15日  │
├──┼─────┼─────────┼───────┼───────┤
│十四│090121    │88年10月31日      │  同右        │ 90年2月15日  │
├──┼─────┼─────────┼───────┼───────┤
│十五│090122    │88年10月31日      │  同右        │ 90年3月15日  │
├──┼─────┼─────────┼───────┼───────┤
│十六│090123    │88年10月31日      │  同右        │ 90年4月15日  │
├──┼─────┼─────────┼───────┼───────┤
│十七│090124    │88年10月31日      │  同右        │ 90年5月15日  │
├──┼─────┼─────────┼───────┼───────┤
│十八│090125    │88年10月31日      │  同右        │ 90年6月15日  │
├──┼─────┼─────────┼───────┼───────┤
│十九│030226    │88年10月31日      │  七萬五千元  │ 90年7月15日  │
├──┼─────┼─────────┼───────┼───────┤
│二十│253888    │88年10月31日      │  十二萬元    │ 90年6月30日  │
└──┴─────┴─────────┴───────┴───────┘
                                                                    Ｒ
